---
title: "Reporte de Análisis Bayesiano"
subtitle: "Experimento: [Nombre del experimento]"
author: "[Nombre del autor]"
date: today
date-format: "D MMMM YYYY"
lang: es

format:
  html:
    toc: true
    toc-depth: 3
    toc-title: "Contenido"
    number-sections: true
    theme: flatly
    code-fold: true
    code-summary: "Mostrar código"
    embed-resources: true
    fig-width: 8
    fig-height: 5
  pdf:
    toc: true
    number-sections: true
    fig-width: 6.5
    fig-height: 4

execute:
  echo: true
  warning: false
  message: false
  cache: true

knitr:
  opts_chunk:
    comment: "#>"
    fig-align: "center"
---

```{r setup}
#| include: false
if (!requireNamespace("pacman", quietly = TRUE)) install.packages("pacman")
pacman::p_load(
  tidyverse, brms, bayesplot, tidybayes,
  ggdist, posterior, loo,
  knitr, kableExtra, patchwork
)

theme_set(theme_bw(base_size = 12))
options(brms.backend = "cmdstanr")   # usar "rstan" si no está instalado cmdstanr

# Crear directorio de caché si no existe
if (!dir.exists("cache")) dir.create("cache")
```

## Introducción

Descripción del experimento y justificación del enfoque bayesiano:

- **Objetivo:** ...
- **Variables respuesta:** ...
- **Factores:** ...
- **Justificación bayesiana:** (conocimiento previo, propagación de incertidumbre, etc.)

## Datos

```{r datos}
# Sustituir con: datos <- read.csv("datos/experimento.csv")
set.seed(42)
datos <- data.frame(
  tratamiento = factor(
    rep(c("Control", "Dosis_baja", "Dosis_alta"), each = 20),
    levels = c("Control", "Dosis_baja", "Dosis_alta")
  ),
  bloque      = factor(rep(1:4, times = 15)),
  rendimiento = c(rnorm(20, 5.0, 0.8), rnorm(20, 6.2, 0.9), rnorm(20, 7.5, 1.0)),
  conteo      = rpois(60, lambda = rep(c(3, 6, 10), each = 20))
)
```

```{r descriptiva}
#| label: tbl-desc
#| tbl-cap: "Estadística descriptiva"
datos |>
  group_by(tratamiento) |>
  summarise(n = n(), Media = mean(rendimiento), DE = sd(rendimiento)) |>
  kable(digits = 3) |>
  kable_styling(bootstrap_options = c("striped", "hover"), full_width = FALSE)
```

## Especificación del modelo

### Priors

```{r priors}
# Ver priors por defecto
get_prior(rendimiento ~ tratamiento + (1 | bloque), data = datos, family = gaussian())

# Definir priors propios
priors <- c(
  prior(normal(5, 3),   class = "Intercept"),
  prior(normal(0, 2),   class = "b"),
  prior(exponential(1), class = "sd"),
  prior(exponential(1), class = "sigma")
)
```

### Visualización de priors (prior predictive check)

```{r prior-predictive}
modelo_prior <- brm(
  rendimiento ~ tratamiento + (1 | bloque),
  data         = datos,
  family       = gaussian(),
  prior        = priors,
  sample_prior = "only",
  chains       = 2,
  iter         = 2000,
  seed         = 42,
  file         = "cache/modelo_prior"
)

pp_check(modelo_prior, ndraws = 50) +
  labs(title = "Simulaciones prior predictive")
```

## Ajuste del modelo

```{r modelo-principal}
modelo_bayes <- brm(
  rendimiento ~ tratamiento + (1 | bloque),
  data    = datos,
  family  = gaussian(),
  prior   = priors,
  chains  = 4,
  iter    = 4000,
  warmup  = 1000,
  cores   = 4,
  seed    = 42,
  file    = "cache/modelo_bayes_lmm"
)
```

## Diagnósticos MCMC

```{r diagnosticos}
#| label: tbl-rhat
#| tbl-cap: "R-hat y tamaño efectivo de muestra"
as.data.frame(posterior_summary(modelo_bayes)) |>
  tibble::rownames_to_column("Parámetro") |>
  kable(digits = 3) |>
  kable_styling(bootstrap_options = c("striped", "hover"), full_width = FALSE)
```

```{r trazas}
#| label: fig-trazas
#| fig-cap: "Trazas MCMC de los parámetros principales"
#| fig-height: 7
plot(modelo_bayes)
```

```{r rhat-plot}
#| label: fig-rhat
#| fig-cap: "R-hat y razón de tamaño efectivo"
bayesplot::mcmc_rhat(brms::rhat(modelo_bayes))
```

## Posterior predictive check

```{r ppc}
#| label: fig-ppc
#| fig-cap: "Posterior predictive check"
pp_check(modelo_bayes, ndraws = 100)
```

## Inferencia

### Resumen de efectos fijos

```{r efectos-fijos}
#| label: tbl-efectos
#| tbl-cap: "Efectos fijos: media posterior e IC 95%"
fixef(modelo_bayes) |>
  as.data.frame() |>
  tibble::rownames_to_column("Parámetro") |>
  kable(digits = 3) |>
  kable_styling(bootstrap_options = c("striped", "hover"), full_width = FALSE)
```

### Distribuciones posteriores

```{r posteriores}
#| label: fig-posteriores
#| fig-cap: "Distribución posterior de efectos por tratamiento"
modelo_bayes |>
  spread_draws(b_tratamientoDosis_baja, b_tratamientoDosis_alta) |>
  pivot_longer(starts_with("b_"),
               names_to  = "Tratamiento",
               values_to = "Efecto") |>
  mutate(Tratamiento = gsub("b_tratamiento", "", Tratamiento)) |>
  ggplot(aes(x = Efecto, y = Tratamiento, fill = Tratamiento)) +
  ggdist::stat_halfeye(.width = c(0.66, 0.95), point_interval = "median_hdi") +
  geom_vline(xintercept = 0, linetype = "dashed", color = "gray40") +
  scale_fill_brewer(palette = "Set1") +
  labs(x = "Diferencia vs. Control", y = NULL,
       title = "Efectos de tratamiento (mediana + HDI 66% y 95%)") +
  theme(legend.position = "none")
```

### Comparaciones entre tratamientos

```{r contrastes}
#| label: tbl-contrastes
#| tbl-cap: "Contrastes entre tratamientos (escala original)"
em <- emmeans::emmeans(modelo_bayes, ~ tratamiento)
emmeans::contrast(em, method = "pairwise") |>
  as.data.frame() |>
  kable(digits = 3) |>
  kable_styling(bootstrap_options = c("striped", "hover"), full_width = FALSE)
```

## Comparación de modelos (LOO-CV)

```{r loo}
#| label: tbl-loo
#| tbl-cap: "Comparación de modelos mediante LOO-CV"
modelo_nulo <- brm(
  rendimiento ~ 1 + (1 | bloque),
  data   = datos,
  family = gaussian(),
  chains = 4, iter = 4000, warmup = 1000, cores = 4, seed = 42,
  file   = "cache/modelo_bayes_nulo"
)

loo_comp <- loo_compare(loo(modelo_bayes), loo(modelo_nulo))
as.data.frame(loo_comp) |>
  tibble::rownames_to_column("Modelo") |>
  kable(digits = 2) |>
  kable_styling(bootstrap_options = c("striped", "hover"), full_width = FALSE)
```

## Conclusiones

- Los resultados bayesianos muestran ...
- La probabilidad posterior de que [tratamiento] sea superior a Control es ...
- El modelo con tratamiento tuvo mejor ajuste (ELPD = ...) respecto al modelo nulo.

## Referencias

- Bürkner PC (2017). "brms: An R Package for Bayesian Multilevel Models Using Stan." *Journal of Statistical Software*, 80(1), 1–28.
- Gelman A, Carlin JB, Stern HS, Dunson DB, Vehtari A, Rubin DB (2013). *Bayesian Data Analysis* (3rd ed.). CRC Press.
- McElreath R (2020). *Statistical Rethinking* (2nd ed.). CRC Press.

## Información de sesión

```{r session}
sessionInfo()
```
