---
title: "Reporte de Análisis Estadístico"
subtitle: "Experimento: [Nombre del experimento]"
author: "[Nombre del autor]"
date: today
date-format: "D MMMM YYYY"
lang: es

format:
  html:
    toc: true
    toc-depth: 3
    toc-title: "Contenido"
    number-sections: true
    theme: cosmo
    code-fold: true
    code-summary: "Mostrar código"
    embed-resources: true
    fig-width: 8
    fig-height: 5
  pdf:
    toc: true
    number-sections: true
    fig-width: 6.5
    fig-height: 4

execute:
  echo: true
  warning: false
  message: false
  cache: true

knitr:
  opts_chunk:
    comment: "#>"
    fig-align: "center"
---

```{r setup}
#| include: false
if (!requireNamespace("pacman", quietly = TRUE)) install.packages("pacman")
pacman::p_load(
  tidyverse, lme4, lmerTest, emmeans,
  mgcv, car, performance, see,
  knitr, kableExtra, ggplot2, patchwork
)

# Tema global para ggplot2
theme_set(theme_bw(base_size = 12))
```

## Introducción

Breve descripción del objetivo del experimento y las preguntas de investigación.

- **Objetivo:** ...
- **Hipótesis:** ...
- **Variables respuesta:** ...
- **Factores de tratamiento:** ...

## Materiales y métodos

### Diseño experimental

Describa el diseño (DCA, DBCA, factorial, etc.), el número de tratamientos, réplicas y bloques.

### Datos

```{r cargar-datos}
# Sustituir con la ruta real a los datos
# datos <- read.csv("datos/experimento.csv")

# Datos simulados de ejemplo
set.seed(42)
datos <- data.frame(
  tratamiento = factor(rep(c("Control", "Dosis_baja", "Dosis_alta"), each = 20),
                       levels = c("Control", "Dosis_baja", "Dosis_alta")),
  bloque      = factor(rep(1:4, times = 15)),
  rendimiento = c(rnorm(20, 5.0, 0.8), rnorm(20, 6.2, 0.9), rnorm(20, 7.5, 1.0)),
  conteo      = rpois(60, lambda = rep(c(3, 6, 10), each = 20))
)
```

### Estadística descriptiva

```{r descriptiva}
#| label: tbl-descriptiva
#| tbl-cap: "Estadística descriptiva por tratamiento"
desc <- datos |>
  group_by(tratamiento) |>
  summarise(
    n     = n(),
    Media = mean(rendimiento),
    DE    = sd(rendimiento),
    EE    = DE / sqrt(n),
    Min   = min(rendimiento),
    Max   = max(rendimiento)
  )

kable(desc, digits = 3, align = "lrrrrrr") |>
  kable_styling(bootstrap_options = c("striped", "hover"), full_width = FALSE)
```

```{r fig-boxplot}
#| label: fig-boxplot
#| fig-cap: "Distribución del rendimiento por tratamiento"
ggplot(datos, aes(x = tratamiento, y = rendimiento, fill = tratamiento)) +
  geom_boxplot(alpha = 0.7, outlier.shape = 21) +
  geom_jitter(width = 0.15, alpha = 0.4, size = 1.5) +
  scale_fill_brewer(palette = "Set2") +
  labs(x = "Tratamiento", y = "Rendimiento (unidades)") +
  theme(legend.position = "none")
```

## Análisis estadístico

### ANOVA

```{r anova}
modelo_anova <- aov(rendimiento ~ tratamiento, data = datos)
summary(modelo_anova)
```

#### Supuestos del ANOVA

```{r supuestos-anova}
#| label: fig-supuestos
#| fig-cap: "Diagnóstico de supuestos del ANOVA"
#| fig-width: 10
#| fig-height: 8
par(mfrow = c(2, 2))
plot(modelo_anova)
par(mfrow = c(1, 1))
```

```{r levene}
car::leveneTest(rendimiento ~ tratamiento, data = datos)
```

#### Comparaciones múltiples (Tukey)

```{r tukey}
#| label: tbl-tukey
#| tbl-cap: "Comparaciones post-hoc (Tukey HSD)"
comp <- emmeans(modelo_anova, pairwise ~ tratamiento, adjust = "tukey")
kable(as.data.frame(comp$contrasts), digits = 4) |>
  kable_styling(bootstrap_options = c("striped", "hover"), full_width = FALSE)
```

### Modelo Lineal Mixto (LMM)

```{r lmm}
modelo_lmm <- lmer(rendimiento ~ tratamiento + (1 | bloque), data = datos)
summary(modelo_lmm)
anova(modelo_lmm)
```

```{r lmm-medias}
#| label: fig-medias-lmm
#| fig-cap: "Medias marginales estimadas ± IC 95% (LMM)"
medias <- as.data.frame(emmeans(modelo_lmm, ~ tratamiento))

ggplot(medias, aes(x = tratamiento, y = emmean,
                   ymin = lower.CL, ymax = upper.CL,
                   color = tratamiento)) +
  geom_point(size = 3) +
  geom_errorbar(width = 0.2, linewidth = 0.8) +
  scale_color_brewer(palette = "Set1") +
  labs(x = "Tratamiento", y = "Rendimiento estimado (± IC 95%)") +
  theme(legend.position = "none")
```

### GLM – Poisson (conteos)

```{r glm-poisson}
modelo_glm <- glm(conteo ~ tratamiento, data = datos,
                  family = poisson(link = "log"))
summary(modelo_glm)
car::Anova(modelo_glm, type = "II")
performance::check_overdispersion(modelo_glm)
```

### GAM

```{r gam}
datos$temperatura <- runif(60, 15, 35)
modelo_gam <- mgcv::gam(
  rendimiento ~ tratamiento + s(temperatura, k = 5),
  data   = datos,
  method = "REML"
)
summary(modelo_gam)
```

```{r fig-gam}
#| label: fig-gam
#| fig-cap: "Efecto suavizado de temperatura (GAM)"
plot(modelo_gam, pages = 1, shade = TRUE, residuals = TRUE,
     seWithMean = TRUE, col = "steelblue")
```

## Resultados y discusión

Resuma los hallazgos estadísticos en lenguaje claro:

- El ANOVA mostró diferencias significativas entre tratamientos (*F* = ..., *p* = ...).
- Las comparaciones de Tukey indicaron que ...
- El modelo LMM confirmó ...

## Conclusiones

- **Conclusión 1:** ...
- **Conclusión 2:** ...
- **Conclusión 3:** ...

## Referencias

- R Core Team (2024). *R: A Language and Environment for Statistical Computing*. R Foundation for Statistical Computing. <https://www.R-project.org/>
- Bates D, Mächler M, Bolker B, Walker S (2015). "Fitting Linear Mixed-Effects Models Using lme4." *Journal of Statistical Software*, 67(1), 1–48.
- Wood SN (2017). *Generalized Additive Models: An Introduction with R* (2nd ed.). CRC Press.

## Información de sesión

```{r session-info}
sessionInfo()
```
