---
title: "Reporte Avanzado de Análisis Estadístico"
author: "Equipo de investigación"
format:
  html:
    toc: true
    toc-depth: 3
    number-sections: true
    code-fold: true
execute:
  warning: false
  message: false
---

## Contexto del estudio

Describa aquí el objetivo biológico/agronómico y el diseño del experimento.

## 1. Exploración de supuestos

- Normalidad de residuos
- Homocedasticidad
- Diagnóstico visual de modelos

```{r}
# Fuente sugerida:
# source("../01_Exploracion_Supuestos/01_supuestos_y_diagnostico_performance.R")
```

## 2. Diseño experimental

- Bloques completos al azar (BCA)
- Alpha-lattice para múltiples genotipos

```{r}
# source("../02_Diseno_Experimental/02_bca_y_alpha_lattice_estres.R")
```

## 3. Modelos frecuentistas

- ANOVA
- GLM (binomial/Poisson)
- LMM/GLMM

```{r}
# source("../03_Modelos_Frecuentistas/03_anova_glm_lmm_glmm.R")
```

## 4. Estadística bayesiana

- ANOVA bayesiano
- Modelos mixtos bayesianos (brms)

```{r}
# source("../04_Estadistica_Bayesiana/04_anova_bayesiano.R")
# source("../04_Estadistica_Bayesiana/04_modelos_mixtos_bayesianos_brms.R")
```

## 5. Machine Learning

- Random Forest
- XGBoost
- SVM

```{r}
# source("../05_Machine_Learning/05_random_forest_estres_fenotipico.R")
# source("../05_Machine_Learning/05_xgboost_estres_hidrico.R")
# source("../05_Machine_Learning/05_svm_estres_termico.R")
```

## 6. Multivariado y ómicas

- PCA
- PLS-DA
- PERMANOVA

```{r}
# source("../06_Multivariado_y_Omicas/06_pca_omics.R")
# source("../06_Multivariado_y_Omicas/06_plsda_omics.R")
# source("../06_Multivariado_y_Omicas/06_permanova_microbioma.R")
```

## Conclusiones integradas

Resuma los hallazgos clave, la interpretación biológica y próximos pasos.
