---
title: "Informe de análisis estadístico: estrés térmico en trigo"
subtitle: "Ciencias biológicas y agronómicas"
author: "Equipo de análisis"
date: today
format:
  html:
    toc: true
    toc-depth: 3
    number-sections: true
    code-fold: show
    theme: cosmo
  pdf:
    toc: true
    number-sections: true
execute:
  echo: true
  warning: false
  message: false
editor: visual
---

## 1. Introducción

Describir objetivo experimental, hipótesis y variables de respuesta.

## 2. Datos y control de calidad

- Origen de datos
- Criterios de limpieza
- Variables incluidas

## 3. Exploración y supuestos

```{r}
# source("../01_Exploracion_Supuestos/01_supuestos_modelo.R")
```

## 4. Diseño experimental

```{r}
# source("../02_Diseno_Experimental/02_disenos_bloques.R")
```

## 5. Modelos frecuentistas

```{r}
# source("../03_Modelos_Frecuentistas/03_anova_glm.R")
```

## 6. Modelos avanzados

```{r}
# source("../04_Modelos_Avanzados/04_glmm_gam_bayes.R")
```

## 7. Multivariado y ómicas

```{r}
# source("../05_Multivariado_y_Omicas/05_pca_basico.R")
```

## 8. Conclusiones

Resumir hallazgos principales, implicaciones biológicas/agronómicas y próximos pasos.

## 9. Reproducibilidad

- Semilla(s) de simulación usadas.
- Versiones de paquetes R.
- Fecha de ejecución del reporte.
