---
title: "Reporte de Resultados Estadísticos"
subtitle: "Subtítulo del análisis"
author: "Autor"
date: today
date-format: "D MMMM YYYY"
lang: es

# --- Formato de salida -------------------------------------------------------
format:
  html:
    toc: true
    toc-depth: 3
    toc-title: "Contenido"
    number-sections: true
    theme: cosmo
    code-fold: true
    code-tools: true
    fig-align: center
    fig-width: 7
    fig-height: 5
    embed-resources: true   # Archivo HTML autocontenido
  pdf:
    toc: true
    number-sections: true
    colorlinks: true
    fig-align: center
    fig-width: 6
    fig-height: 4
    geometry:
      - top=25mm
      - bottom=25mm
      - left=25mm
      - right=25mm

# --- Opciones de código ------------------------------------------------------
execute:
  echo: true
  warning: false
  message: false
  cache: false   # Cambiar a true para reportes con modelos lentos

knitr:
  opts_chunk:
    comment: "#>"
    fig.path: "figuras/"
---

```{r}
#| label: setup
#| include: false

# Paquetes base
library(tidyverse)    # Manipulación y visualización
library(knitr)        # Tablas
library(kableExtra)   # Tablas con formato avanzado

# Opciones globales de tablas
options(knitr.kable.NA = "—")

# Tema de ggplot
theme_set(theme_bw(base_size = 12))
```

## Introducción {#sec-introduccion}

Describa brevemente el contexto, la pregunta de investigación y los objetivos
del análisis.

-   **Pregunta de investigación:** ...
-   **Objetivo principal:** ...
-   **Variable respuesta:** ...
-   **Predictores de interés:** ...

---

## Datos {#sec-datos}

### Fuente y descripción

Describa el origen de los datos, el diseño del estudio y las variables
relevantes.

```{r}
#| label: carga-datos

# Reemplazar por la ruta real o código de carga
# datos <- read.csv("../datos/mi_archivo.csv")

# Datos de ejemplo
set.seed(123)
datos <- data.frame(
  y      = rnorm(60, mean = 10, sd = 2),
  x1     = rnorm(60),
  x2     = rnorm(60),
  grupo  = factor(rep(c("A", "B", "C"), each = 20))
)
```

### Resumen descriptivo

```{r}
#| label: estadisticos-descriptivos

summary(datos) |>
  knitr::kable(caption = "Resumen estadístico de los datos") |>
  kableExtra::kable_styling(bootstrap_options = c("striped", "hover"),
                             full_width = FALSE)
```

### Visualización exploratoria

```{r}
#| label: fig-exploracion
#| fig-cap: "Distribución de la variable respuesta por grupo."

ggplot(datos, aes(x = grupo, y = y, fill = grupo)) +
  geom_boxplot(alpha = 0.6, outlier.shape = 21) +
  geom_jitter(width = 0.15, alpha = 0.4, size = 1.5) +
  labs(x = "Grupo", y = "Respuesta (y)",
       title = "Variable respuesta por grupo") +
  theme(legend.position = "none")
```

---

## Métodos {#sec-metodos}

Describa los modelos estadísticos utilizados, los paquetes de R empleados y
cualquier decisión metodológica relevante (selección de variables, tratamiento
de datos faltantes, etc.).

> **Nota:** Los análisis se realizaron en R versión `r R.version$major`.`r R.version$minor`.

---

## Resultados {#sec-resultados}

### Modelo ajustado

```{r}
#| label: ajuste-modelo

modelo <- lm(y ~ x1 + x2 + grupo, data = datos)
```

#### Tabla de coeficientes

```{r}
#| label: tbl-coeficientes
#| tbl-cap: "Coeficientes del modelo lineal ajustado."

coef_tabla <- broom::tidy(modelo, conf.int = TRUE) |>
  dplyr::mutate(dplyr::across(where(is.numeric), \(x) round(x, 4)))

knitr::kable(coef_tabla,
             col.names = c("Término", "Estimado", "Error estándar",
                           "Estadístico t", "p-valor", "IC 2.5%", "IC 97.5%")) |>
  kableExtra::kable_styling(bootstrap_options = c("striped", "condensed"),
                             full_width = FALSE)
```

#### Métricas globales del modelo

```{r}
#| label: tbl-metricas
#| tbl-cap: "Métricas de ajuste del modelo."

broom::glance(modelo) |>
  dplyr::select(r.squared, adj.r.squared, sigma, statistic, p.value, AIC, BIC) |>
  dplyr::mutate(dplyr::across(where(is.numeric), \(x) round(x, 4))) |>
  knitr::kable(col.names = c("R²", "R² ajustado", "σ",
                              "F", "p-valor", "AIC", "BIC")) |>
  kableExtra::kable_styling(bootstrap_options = c("striped"),
                             full_width = FALSE)
```

### Diagnóstico de supuestos

```{r}
#| label: fig-diagnostico
#| fig-cap: "Gráficos de diagnóstico del modelo."
#| fig-width: 9
#| fig-height: 7

par(mfrow = c(2, 2))
plot(modelo)
par(mfrow = c(1, 1))
```

```{r}
#| label: prueba-normalidad

# Prueba de Shapiro-Wilk sobre los residuos
shapiro.test(residuals(modelo))
```

### Visualización de resultados

```{r}
#| label: fig-predichos
#| fig-cap: "Valores observados frente a valores predichos por el modelo."

datos$predichos <- fitted(modelo)

ggplot(datos, aes(x = predichos, y = y, color = grupo)) +
  geom_point(alpha = 0.7, size = 2) +
  geom_abline(slope = 1, intercept = 0, linetype = "dashed", color = "gray40") +
  labs(x = "Valores predichos", y = "Valores observados",
       color = "Grupo",
       title = "Observados vs. Predichos") +
  coord_equal()
```

---

## Discusión {#sec-discusion}

Interprete los resultados en el contexto de la pregunta de investigación.
Discuta limitaciones, supuestos del modelo y posibles análisis adicionales.

---

## Conclusiones {#sec-conclusiones}

Resuma los hallazgos principales en relación con los objetivos planteados.

---

## Información de sesión {#sec-sesion}

```{r}
#| label: session-info
#| code-fold: true

sessioninfo::session_info()
```
