---
title: "Taller 4: Arreglos Factoriales en DCA y DBCA"
subtitle: "Aplicaciones Estadísticas en Agronomía"
author: "Curso de Diseño Experimental"
date: today
lang: es
format:
  html:
    theme: cosmo
    toc: true
    toc-depth: 3
    toc-title: "Contenido"
    number-sections: true
    code-fold: false
    code-tools: true
    code-copy: true
    highlight-style: github
    embed-resources: true
    fig-width: 9
    fig-height: 6
    fig-align: center
execute:
  echo: true
  warning: false
  message: false
engine: knitr
---

```{r setup, include=FALSE}
knitr::opts_chunk$set(
  echo    = TRUE,
  warning = FALSE,
  message = FALSE,
  comment = ""
)
```

---

# Objetivos de Aprendizaje

Al finalizar este taller el estudiante será capaz de:

1.  Comprender qué es un **Arreglo Factorial** y cuándo es estadísticamente necesario utilizarlo en la investigación agropecuaria.
2.  Diferenciar con precisión entre un **Arreglo Factorial en DCA** y un **Arreglo Factorial en DBCA**.
3.  Escribir y explicar los componentes del **Modelo Aditivo Lineal** y la descomposición de sus **Grados de Libertad**.
4.  Identificar la **Unidad Experimental** y esbozar un **Croquis de Distribución de Campo** para arreglos factoriales.
5.  Ajustar modelos factoriales con interacción en R y validar rigurosamente los supuestos del error (normalidad y homocedasticidad por interacción).
6.  Interpretar la tabla ANOVA jerárquicamente, priorizando el término de la **Interacción**.
7.  Ejecutar comparaciones múltiples de Tukey para combinaciones de factores y generar representaciones gráficas de calidad editorial.
8.  Importar datos reales desde hojas de cálculo de **Excel** e implementar análisis completos de forma autónoma.

::: {.callout-tip}
## 🚀 Compatibilidad con Google Colab y Ejecución en la Nube
Este taller es 100% compatible con **Google Colab** y se puede ejecutar directamente en tu navegador sin necesidad de instalar nada localmente.

Para abrir este taller en Google Colab:
1. Haz clic en el siguiente botón para iniciar el cuaderno en la nube:  
   [![Abrir en Google Colab](https://colab.research.google.com/assets/colab-badge.svg)](https://colab.research.google.com/github/PALP31/BioAgro-Stats/blob/main/01_Exploracion_Supuestos/Taller4_Factorial.ipynb)
2. Una vez en Colab, asegúrate de que el entorno esté configurado con el **Kernel de R** (verás el logo de R en la esquina superior derecha).
3. La primera celda de código configurará el entorno e instalará todas las librerías necesarias de forma silenciosa.
:::

---

# Fundamentos Teóricos de los Diseños Factoriales

## ¿Qué es un Arreglo Factorial y cuándo se debe usar?

En la investigación agronómica moderna, evaluar un solo factor a la vez (como estudiar diferentes dosis de nitrógeno por separado y diferentes variedades de trigo por otro) resulta ineficiente y, en ocasiones, metodológicamente incorrecto. Un **Arreglo Factorial** no es un diseño de aleatorización o bloqueo en sí mismo, sino una estructura de **tratamientos**. Consiste en combinar todos los niveles de dos o más factores independientes en un solo experimento, permitiendo evaluarlos de manera simultánea.

Se debe utilizar un arreglo factorial cuando queremos responder simultáneamente:
1.  **Efectos Principales:** ¿Cuál es el impacto aislado del Factor A (ej. Variedad) y el Factor B (ej. Riego) sobre la variable de respuesta (ej. Rendimiento)?
2.  **Efecto de Interacción (A $\times$ B):** ¿El comportamiento de los niveles del Factor A varía de forma significativa según los niveles del Factor B? (Sinergismo o Antagonismo). Si el efecto de un factor cambia según el nivel del otro, se dice que existe **Interacción**.

---

## Diferencia Crítica: Arreglo Factorial en DCA vs. DBCA

*   **Factorial en DCA (Diseño Completamente al Azar):**
    Se utiliza cuando las unidades experimentales (ej. macetas en un invernadero climatizado, bandejas homogéneas) son uniformes. Las combinaciones de los tratamientos ($a \times b$) se asignan enteramente al azar a las unidades experimentales.
    *   **Modelo Aditivo Lineal (DCA Factorial):**
        $$Y_{ijk} = \mu + \alpha_i + \beta_j + (\alpha\beta)_{ij} + \varepsilon_{ijk}$$
        Donde:
        *   $\mu$: Media general del experimento.
        *   $\alpha_i$: Efecto principal del Factor A (nivel $i$, $i = 1, \dots, a$).
        *   $\beta_j$: Efecto principal del Factor B (nivel $j$, $j = 1, \dots, b$).
        *   $(\alpha\beta)_{ij}$: Efecto de la Interacción entre el nivel $i$ de A y el nivel $j$ de B.
        *   $\varepsilon_{ijk}$: Error experimental residual $\varepsilon_{ijk} \sim N(0, \sigma^2)$ independientes.

*   **Factorial en DBCA (Diseño de Bloques Completos al Azar):**
    Se utiliza cuando las unidades de campo presentan variabilidad sistemática en una dirección espacial o temporal (ej. gradiente de humedad, pendiente, sombra). Dividimos el terreno en $r$ bloques homogéneos. Cada bloque debe ser lo suficientemente grande para albergar **todas las combinaciones de tratamientos** (completitud). La aleatorización de las combinaciones se realiza de forma independiente *dentro* de cada bloque.
    *   **Modelo Aditivo Lineal (DBCA Factorial):**
        $$Y_{ijk} = \mu + \alpha_i + \beta_j + (\alpha\beta)_{ij} + \gamma_k + \varepsilon_{ijk}$$
        Donde se añade:
        *   $\gamma_k$: Efecto del Bloque $k$ ($k = 1, \dots, r$). Se asume aditividad, es decir, que no existe interacción entre los bloques y los tratamientos combinados.

---

## La Pérdida de Grados de Libertad: El "Costo" del Bloqueo en Diseños Factoriales

El bloqueo en arreglos factoriales, al igual que en los diseños simples, extrae variabilidad sistemática del error experimental, pero a cambio **consume grados de libertad**. Veamos la distribución teórica de los Grados de Libertad para dos factores con $a$ y $b$ niveles y $r$ repeticiones/bloques:

| Fuente de Variación | Factorial en DCA (GL) | Factorial en DBCA (GL) | Ejemplo Numérico ($a=2, b=2, r=3$) |
|:---|:---|:---|:---|
| **Factor A** | $a - 1$ | $a - 1$ | $2 - 1 = 1$ |
| **Factor B** | $b - 1$ | $b - 1$ | $2 - 1 = 1$ |
| **Interacción (A $\times$ B)** | $(a - 1)(b - 1)$ | $(a - 1)(b - 1)$ | $(1)(1) = 1$ |
| **Bloques (r)** | — | $r - 1$ | $3 - 1 = 2$ (Solo en DBCA) |
| **Error Residual** | $ab(r - 1)$ | $(ab - 1)(r - 1)$ | DCA: $8$ GL vs. DBCA: $6$ GL |
| **Total** | $abr - 1$ | $abr - 1$ | $12 - 1 = 11$ |

: Distribución de Grados de Libertad: DCA vs DBCA Factorial {#tbl-gl-factorial}

::: {.callout-important}
### El Costo Estadístico del Bloqueo Innecesario
Si bloqueamos un terreno que en realidad es homogéneo (sin gradiente real), habremos restado $r - 1$ grados de libertad al error sin reducir la Suma de Cuadrados del Error ($SC_{Error}$). Esto provoca un incremento artificial del Cuadrado Medio del Error ($CM_{Error} = SC_{Error}/GL_{Error}$), lo cual reduce de forma severa la potencia estadística del ANOVA para detectar efectos principales o interacciones significativas. **Bloquee únicamente cuando exista variabilidad sistemática comprobable.**
:::

---

## Identificación de la Unidad Experimental

En diseño experimental, la **Unidad Experimental** es la fracción mínima de material experimental a la que se le aplica de forma independiente y aleatoria un tratamiento.
*   **En nuestro ensayo principal:** Evaluamos la producción de variedades de maíz bajo diferentes riegos en invernaderos (Bloques). La unidad experimental **NO** es la planta individual de maíz. Es **la parcela/cama de cultivo individual** dentro de un invernadero específico que recibe una combinación dada de variedad de semilla y frecuencia de riego. Las mediciones de rendimiento se toman por parcela y luego se reportan en toneladas por hectárea ($t/ha$).

---

## Esquema de un Arreglo Factorial $2 \times 2$ en DBCA (Croquis de Campo)

Consideremos un ensayo agrícola con **2 Variedades de Maíz** ($V_1$, $V_2$) y **2 Frecuencias de Riego** ($R_1$: Goteo, $R_2$: Aspersión) sobre un terreno con una pendiente (gradiente de fertilidad de arriba a abajo).

Tenemos $2 \times 2 = 4$ Tratamientos combinados:

*   **T1:** $V_1R_1$ (Variedad 1 con Goteo)
*   **T2:** $V_1R_2$ (Variedad 1 con Aspersión)
*   **T3:** $V_2R_1$ (Variedad 2 con Goteo)
*   **T4:** $V_2R_2$ (Variedad 2 con Aspersión)

Establecemos **3 Bloques** perpendiculares al gradiente. Cada bloque contiene las 4 combinaciones distribuidas enteramente al azar:

```
                    [ DIRECCIÓN DE LA PENDIENTE: ZONA ALTA / SECA ]
Norte  ========================================================================
       BLOQUE 1 (Zona Alta - Suelo menos profundo)
       +-------------------+-------------------+-------------------+-------------------+
       |    V1R2 (T2)      |    V2R1 (T3)      |    V1R1 (T1)      |    V2R2 (T4)      |  <- Aleatorio
       +-------------------+-------------------+-------------------+-------------------+
       ========================================================================
       BLOQUE 2 (Zona Media)
       +-------------------+-------------------+-------------------+-------------------+
       |    V2R1 (T3)      |    V1R1 (T1)      |    V2R2 (T4)      |    V1R2 (T2)      |  <- Aleatorio
       +-------------------+-------------------+-------------------+-------------------+
       ========================================================================
       BLOQUE 3 (Zona Baja - Suelo más profundo y húmedo)
       +-------------------+-------------------+-------------------+-------------------+
       |    V1R1 (T1)      |    V2R2 (T4)      |    V1R2 (T2)      |    V2R1 (T3)      |  <- Aleatorio
       +-------------------+-------------------+-------------------+-------------------+
Sur    ========================================================================
                    [ DIRECCIÓN DE LA PENDIENTE: ZONA BAJA / HÚMEDA ]
```

*   **Nota de Aleatorización:** Las 4 combinaciones aparecen exactamente una vez dentro de cada bloque, pero su distribución espacial es aleatoria y única por bloque, lo cual controla el gradiente sistemático.

---

# Configuración del Entorno de R

Instalaremos y cargaremos la suite de paquetes indispensables para realizar el análisis.

```{r librerias}
# Evitar diálogos interactivos de selección de espejo CRAN
options(repos = c(CRAN = "https://cloud.r-project.org"))

# Instalación y carga silenciosa de paquetes estadísticos
preparar_entorno <- function(paquetes) {
  for (p in paquetes) {
    if (!require(p, character.only = TRUE)) {
      message(paste("Instalando paquete:", p, "..."))
      install.packages(p, dependencies = TRUE, quiet = TRUE)
      library(p, character.only = TRUE)
    }
  }
  message("¡Entorno de R configurado con éxito!")
}

paquetes_requeridos <- c("ggplot2", "performance", "see", "agricolae", "DescTools", "readxl")
suppressMessages(preparar_entorno(paquetes_requeridos))
```

---

# Importación de Datos de Excel y Estructuración en R

## Carga de Datos desde Hojas de Cálculo (.xlsx)

En el ámbito profesional y académico, los datos crudos se registran usualmente en Microsoft Excel. En R, empleamos el paquete `readxl` y su función `read_excel()` para importar las hojas de datos directamente.

## La Conversión Mandatoria a Factores en Diseños Factoriales

```{r importacion}
# Nombre del archivo de datos Excel
excel_file <- "datos_taller4_factorial.xlsx"

# Descargar desde GitHub si no existe (ej. en Google Colab o entorno sin archivos locales)
if (!file.exists(excel_file)) {
  message("Descargando datos_taller4_factorial.xlsx desde GitHub...")
  url_git <- "https://raw.githubusercontent.com/PALP31/BioAgro-Stats/main/01_Exploracion_Supuestos/datos_taller4_factorial.xlsx"
  tryCatch({
    download.file(url_git, destfile = excel_file, mode = "wb", quiet = TRUE)
    message("¡Archivo descargado exitosamente!")
  }, error = function(e) {
    message("⚠️ Error en descarga. Cargando datos de forma programática...")
  })
}

# Carga de datos
if (file.exists(excel_file)) {
  datos_fact <- read_excel(excel_file)
} else {
  # Fallback programático idéntico en caso de fallo de red
  datos_fact <- data.frame(
    Variedad = c("V1", "V1", "V2", "V2", "V1", "V1", "V2", "V2", "V1", "V1", "V2", "V2"),
    Riego = c("Goteo", "Aspersion", "Goteo", "Aspersion", "Goteo", "Aspersion", "Goteo", "Aspersion", "Goteo", "Aspersion", "Goteo", "Aspersion"),
    Bloque = c("Inv_1", "Inv_1", "Inv_1", "Inv_1", "Inv_2", "Inv_2", "Inv_2", "Inv_2", "Inv_3", "Inv_3", "Inv_3", "Inv_3"),
    Produccion = c(15, 10, 18, 12, 16, 11, 20, 13, 14, 9, 17, 11)
  )
  message("✅ Base de datos cargada vía fallback programático.")
}

# Conversión mandatoria a factores categóricos (vital para el ANOVA en R)
datos_fact$Variedad <- as.factor(datos_fact$Variedad)
datos_fact$Riego    <- as.factor(datos_fact$Riego)
datos_fact$Bloque   <- as.factor(datos_fact$Bloque)

# Visualización de la estructura y primeros datos
cat("📊 ESTRUCTURA DE LA BASE DE DATOS:\n")
str(datos_fact)

cat("\n📋 PRIMERAS OBSERVACIONES:\n")
head(datos_fact)
```

---

# Gráficos Exploratorios y Perfiles de Interacción

Antes de ajustar el ANOVA, realizamos una exploración visual para comprender la naturaleza de los datos. La herramienta clave en los diseños factoriales es el **Gráfico de Interacción (Perfiles de Medias)**:
*   Si las líneas que conectan las respuestas promedio de los niveles de un factor a través de los niveles del otro son **paralelas**, indica que los factores actúan de forma **aditiva independiente** (no hay interacción significativa).
*   Si las líneas **se cruzan o muestran pendientes opuestas**, es un claro indicio visual de que existe una **Interacción significativa** (el efecto del riego depende de la variedad utilizada).

```{r perfiles}
# Gráfico de perfil nativo en R
interaction.plot(
  x.factor = datos_fact$Riego,
  trace.factor = datos_fact$Variedad,
  response = datos_fact$Produccion,
  type = "b",
  pch = c(19, 17),
  col = c("#2E86AB", "#E84855"),
  xlab = "Método de Riego",
  ylab = "Producción Promedio (t/ha)",
  legend = TRUE,
  main = "Gráfico de Perfil: Interacción Riego * Variedad"
)
```

---

# Ajuste del Modelo e Interpretación del ANOVA

## La Especificación de la Interacción en R

En R, el operador **`*`** representa la inclusión de los efectos principales y su interacción:
`Variedad * Riego` equivale a escribir: `Variedad + Riego + Variedad:Riego` (donde `:` representa la interacción pura).
Como nuestro diseño se aleatorizó en bloques completos al azar, agregamos el factor de control ambiental mediante `+ Bloque`. El modelo queda:
`Produccion ~ Variedad * Riego + Bloque`

## Jerarquía de la Interpretación en Diseños Factoriales

**Regla de Oro:** Siempre evaluamos primero la significancia del término de la **Interacción (Variedad:Riego)**:
1.  **Si la Interacción es Significativa ($p < 0.05$):** Concluimos que el efecto del Riego cambia según la Variedad. **No** debemos interpretar los efectos principales de forma aislada, ya que estaríamos dando conclusiones incompletas o erróneas. El análisis post-hoc de Tukey debe realizarse sobre las combinaciones de tratamientos.
2.  **Si la Interacción NO es Significativa ($p \ge 0.05$):** Los factores son independientes. Procedemos a interpretar los efectos principales (Variedad y Riego por separado) como si fueran experimentos independientes.

```{r anova}
# Ajuste del modelo lineal con interacción y bloques
modelo_fact <- aov(Produccion ~ Variedad * Riego + Bloque, data = datos_fact)

# Visualización de la tabla del Análisis de Varianza (ANOVA)
cat("📊 TABLA ANOVA FACTORIAL EN DBCA:\n")
summary(modelo_fact)
```

---

# Validación de los Supuestos del Modelo (Residuos)

Antes de validar diferencias de medias, debemos comprobar que los residuos cumplan con los supuestos matemáticos de la inferencia lineal:

1.  **Normalidad (Shapiro-Wilk):** Evaluamos si los residuos provienen de una distribución normal ($H_0$: Residuos normales).
2.  **Homocedasticidad (Prueba de Levene):** En arreglos factoriales, el supuesto de homogeneidad de varianzas se verifica sobre los **tratamientos combinados** (la interacción de los factores), no sobre cada factor por separado. Usamos la función `LeveneTest` de `DescTools`.

## Diagnóstico Gráfico Automatizado con `performance`

```{r performance-check}
# Diagnóstico gráfico de residuos con see y performance
check_model(modelo_fact, check = c("normality", "homogeneity"))
```

## Prueba Formal de Normalidad (Shapiro-Wilk)

```{r shapiro-test}
# Extraemos los residuos del modelo
residuos_f <- residuals(modelo_fact)

# Prueba formal de normalidad
shapiro.test(residuos_f)
```

## Prueba Formal de Homocedasticidad (Levene por Interacción)

```{r levene-test}
# Creamos la interacción de tratamientos para Levene
datos_fact$Tratamiento_Combinado <- interaction(datos_fact$Variedad, datos_fact$Riego)

# Prueba formal de Levene sobre las combinaciones
LeveneTest(Produccion ~ Tratamiento_Combinado, data = datos_fact)
```

---

# Pruebas de Comparaciones Múltiples de Medias (Post-Hoc)

Si la interacción `Variedad:Riego` es significativa, realizamos la comparación múltiple para evaluar la combinación de niveles mediante la prueba de **Tukey HSD**.

Utilizando el paquete `agricolae`, especificamos un vector con los dos factores en el argumento correspondiente: `c("Variedad", "Riego")`. Esto generará un análisis de agrupamiento para las combinaciones de tratamientos evaluando cuál combinación maximiza la respuesta.

```{r tukey-hsd}
# Comparación múltiple de medias con Tukey HSD para la Interacción
tukey_fact <- HSD.test(modelo_fact, c("Variedad", "Riego"), group = TRUE, console = TRUE)
```

---

# Visualización Avanzada de Comparaciones de Medias y Letras

La comunicación visual científica del arreglo factorial exige mostrar las medias y sus barras de error estándar para cada una de las 4 combinaciones, acompañadas por las letras de Tukey correspondientes.

## Gráfica Básica (Nativa)

Utilizando el método `plot()` provisto por la librería `agricolae`.

```{r plot-nativo}
# Gráfica rápida nativa de agricolae
plot(tukey_fact, variation = 'SE', col = 'skyblue', main = 'Tukey HSD: Combinación Variedad * Riego')
```

## Gráfica Premium (ggplot2)

Creando un gráfico de barras de alta calidad editorial con barras de error estándar de la media (EEM) y letras de Tukey.

```{r plot-ggplot}
# Construcción del dataframe para ggplot
df_tukey_f <- data.frame(
  Tratamiento = rownames(tukey_fact$means),
  Media = tukey_fact$means$Produccion,
  SD = tukey_fact$means$std,
  Rep = tukey_fact$means$r
)

# Cálculo de las barras de error (Error Estándar de la Media - EEM)
df_tukey_f$EEM <- df_tukey_f$SD / sqrt(df_tukey_f$Rep)
df_tukey_f$Grupo <- tukey_fact$groups[rownames(df_tukey_f), 'groups']

# Gráfico premium con ggplot2
ggplot(df_tukey_f, aes(x = Tratamiento, y = Media, fill = Tratamiento)) +
  geom_bar(stat = 'identity', color = 'black', alpha = 0.75, width = 0.5) +
  geom_errorbar(aes(ymin = Media - EEM, ymax = Media + EEM), width = 0.15, size = 0.8) +
  geom_text(aes(label = Grupo, y = Media + EEM + 0.4), size = 6, fontface = 'bold') +
  scale_fill_brewer(palette = 'Accent') +
  theme_minimal(base_size = 14) +
  labs(
    title = 'Rendimiento Promedio por Combinación de Tratamientos (Variedad:Riego)',
    subtitle = 'Letras distintas indican diferencias significativas (Tukey HSD, p < 0.05). Barras representan EEM.',
    x = 'Tratamiento Combinado (Variedad : Riego)',
    y = 'Producción Promedio (t/ha)'
  ) +
  theme(legend.position = 'none')
```

---

# Cuestionario de Análisis del Experimento

1.  **¿El término de interacción `Variedad:Riego` resultó estadísticamente significativo en el ANOVA? ¿Qué implicaciones agronómicas y prácticas tiene este resultado para un agricultor?**
    *Respuesta:*
2.  **De acuerdo con la prueba de Tukey, ¿cuál es la mejor combinación de Variedad y Riego para maximizar la producción? ¿Hay diferencias estadísticas entre la mejor combinación y la segunda mejor?**
    *Respuesta:*
3.  **¿La inclusión del factor 'Bloque' (Invernaderos) fue efectiva en este diseño experimental? Justifica tu respuesta observando el valor de p del factor Bloque en el ANOVA.**
    *Respuesta:*
4.  **¿Qué supuestos matemáticos de los residuos fueron validados y qué nos indican los p-valores obtenidos en Shapiro-Wilk y Levene?**
    *Respuesta:*

---

# **ACTIVIDAD PRÁCTICA AUTÓNOMA (Taller de Aplicación)**

**Contexto Agrícola de la Tarea:**  
Un agrónomo desea evaluar cómo interactúan **2 niveles de factor Semilla** (`S1`, `S2`) y **3 niveles de factor Espaciamiento** entre plantas (`10cm`, `20cm`, `30cm`) sobre la variable de respuesta **Altura de la planta** en centímetros (`Altura_cm`). 

Debido a que el ensayo de campo se estableció en un terreno con variabilidad sistemática de la textura del suelo, el investigador agrupó las parcelas experimentales en **3 Bloques** basados en la textura predominante del suelo (`Franco`, `Arcilloso`, `Arenoso`). Este ensayo corresponde a un **Arreglo Factorial $2 \times 3$ conducido bajo un Diseño de Bloques Completos al Azar (DBCA)**.

**Conceptos de Preparación:**
*   **Unidad Experimental:** Es la micro-parcela o surco de cultivo a la que se le aplica de forma independiente y aleatoria una de las 6 combinaciones de tratamiento (ej: Semilla S1 con Espaciamiento 10cm) dentro de un bloque de suelo determinado.
*   **Distribución del Gradiente en el Campo:** Los 3 Bloques se organizan horizontalmente sobre cada franja de textura homogénea. Dentro de cada bloque se siembran las 6 combinaciones aleatorizadas.

## Esquema del Croquis de Campo ($2 \times 3$ Factorial en DBCA):
```
                 [ DIRECCIÓN DE LA TEXTURA DEL SUELO ]
============================================================================
BLOQUE 1 (Textura Suelo: Franco)
+-----------+-----------+-----------+-----------+-----------+-----------+
|  S1-10cm  |  S2-30cm  |  S1-20cm  |  S2-10cm  |  S1-30cm  |  S2-20cm  |  <- Aleatorio
+-----------+-----------+-----------+-----------+-----------+-----------+
============================================================================
BLOQUE 2 (Textura Suelo: Arcilloso)
+-----------+-----------+-----------+-----------+-----------+-----------+
|  S2-20cm  |  S1-10cm  |  S2-10cm  |  S1-30cm  |  S2-30cm  |  S1-20cm  |  <- Aleatorio
+-----------+-----------+-----------+-----------+-----------+-----------+
============================================================================
BLOQUE 3 (Textura Suelo: Arenoso)
+-----------+-----------+-----------+-----------+-----------+-----------+
|  S1-30cm  |  S1-20cm  |  S2-20cm  |  S2-30cm  |  S1-10cm  |  S2-10cm  |  <- Aleatorio
+-----------+-----------+-----------+-----------+-----------+-----------+
============================================================================
```

## Objetivos del Estudiante:
1.  **Importación desde Excel:** Cargar el archivo de datos real `tarea_taller4_factorial.xlsx` usando `readxl`.
2.  **Preparación de Datos:** Convertir las columnas categóricas a tipo factor.
3.  **Visualización Exploratoria:** Generar un boxplot o gráfico exploratorio inicial.
4.  **Ajuste del ANOVA Factorial:** Ajustar el modelo incluyendo la interacción `Semilla * Espaciamiento` más los bloques. Desplegar la tabla ANOVA.
5.  **Validación de los Supuestos:**
    *   Diagnóstico gráfico con `check_model()`.
    *   Prueba cuantitativa de Shapiro-Wilk para los residuos.
    *   Prueba cuantitativa de Levene para los tratamientos combinados.
6.  **Prueba de Tukey Post-Hoc:** Ejecutar la prueba de Tukey HSD sobre las combinaciones de factores para agrupar las medias.
7.  **Visualización de Comparación de Medias:**
    *   Gráfica rápida nativa con `plot()`.
    *   Gráfica de barras premium con `ggplot2` mostrando EEM y letras de Tukey.
8.  **Cuestionario de Interpretación:** Responder a las interrogantes agronómicas de los agricultores.

---

### **Paso 1: Importación del Excel de la Tarea**

**Instrucciones:** Escribe la sentencia de R adecuada para importar el archivo `tarea_taller4_factorial.xlsx` que se encuentra en tu directorio de trabajo usando la función `read_excel()`. Asigna los datos a la variable `datos_tarea4` y visualiza la estructura con `str()` y las primeras líneas con `head()`.

```{r paso1}
# Descarga remota de la tarea (silenciosa y automática si no existe localmente)
excel_tarea <- "tarea_taller4_factorial.xlsx"

if (!file.exists(excel_tarea)) {
  message("Descargando tarea_taller4_factorial.xlsx desde GitHub...")
  url_tarea_git <- "https://raw.githubusercontent.com/PALP31/BioAgro-Stats/main/01_Exploracion_Supuestos/tarea_taller4_factorial.xlsx"
  tryCatch({
    download.file(url_tarea_git, destfile = excel_tarea, mode = "wb", quiet = TRUE)
    message("¡Archivo de la tarea descargado exitosamente!")
  }, error = function(e) {
    message("⚠️ Error en descarga. Generando archivo de tarea local alternativo (CSV) como contingencia...")
    df_contingencia <- data.frame(
      Semilla = c("S1", "S1", "S1", "S2", "S2", "S2", "S1", "S1", "S1", "S2", "S2", "S2", "S1", "S1", "S1", "S2", "S2", "S2"),
      Espaciamiento = c("10cm", "20cm", "30cm", "10cm", "20cm", "30cm", "10cm", "20cm", "30cm", "10cm", "20cm", "30cm", "10cm", "20cm", "30cm", "10cm", "20cm", "30cm"),
      Textura_Suelo = c("Franco", "Franco", "Franco", "Franco", "Franco", "Franco", "Arcilloso", "Arcilloso", "Arcilloso", "Arcilloso", "Arcilloso", "Arcilloso", "Arenoso", "Arenoso", "Arenoso", "Arenoso", "Arenoso", "Arenoso"),
      Altura_cm = c(10.5, 12.1, 14.5, 11.2, 13.0, 15.2, 9.8, 11.5, 13.8, 10.5, 12.3, 14.5, 8.5, 10.2, 12.5, 9.2, 11.0, 13.1)
    )
    write.csv(df_contingencia, "tarea_taller4_factorial.csv", row.names = FALSE)
  })
}

# [Escribe tu código para importar el archivo Excel de la tarea aquí]
# datos_tarea4 <- read_excel(excel_tarea)
# (Si usas el fallback offline: datos_tarea4 <- read.csv("tarea_taller4_factorial.csv"))
# datos_tarea4 <- ___

# Comprobar estructura
# str(datos_tarea4)
```

---

### **Paso 2: Conversión a Factores**

**Instrucciones:** Asegura que las columnas `Semilla` (Factor A), `Espaciamiento` (Factor B) y `Textura_Suelo` (Bloques) sean convertidas a tipo factor de R de manera mandatoria utilizando `as.factor()`. Comprueba los cambios con `str()`.

```{r paso2}
# [Escribe tu código para la conversión obligatoria a factores aquí]
# datos_tarea4$Semilla       <- ___(datos_tarea4$Semilla)
# datos_tarea4$Espaciamiento <- ___(datos_tarea4$Espaciamiento)
# datos_tarea4$Textura_Suelo <- ___(datos_tarea4$Textura_Suelo)

# Comprobar estructura
# str(datos_tarea4)
```

---

### **Paso 3: Perfil de Interacción Visual**

**Instrucciones:** Construye el gráfico de interacción (`interaction.plot`) para evaluar de forma preliminar si las pendientes de la altura de la planta a través de los diferentes espaciamientos difieren según el tipo de semilla. Dibuja las líneas usando `type = 'b'`.

```{r paso3}
# [Escribe tu código para construir el gráfico de perfiles de interacción aquí]
# interaction.plot(
#   x.factor = datos_tarea4$___,
#   trace.factor = datos_tarea4$___,
#   response = datos_tarea4$___,
#   type = "b",
#   pch = c(19, 17),
#   col = c("blue", "red"),
#   xlab = "Espaciamiento",
#   ylab = "Altura Promedio (cm)",
#   legend = TRUE,
#   main = "Gráfico de Perfil: Interacción Semilla * Espaciamiento"
# )
```

---

### **Paso 4: Ajuste del Modelo Factorial en DBCA y ANOVA**

**Instrucciones:** Ajusta el modelo factorial lineal aditivo en DBCA incluyendo la interacción de `Semilla` y `Espaciamiento`, y el factor de bloqueo `Textura_Suelo`. Asigna el resultado a `modelo_tarea4` y despliega el ANOVA con `summary()`.

```{r paso4}
# [Escribe tu código para ajustar el modelo y desplegar la tabla ANOVA aquí]
# modelo_tarea4 <- aov(Altura_cm ~ Semilla ___ Espaciamiento + Textura_Suelo, data = datos_tarea4)
# summary(modelo_tarea4)
```

---

### **Paso 5: Validación de los Supuestos del Modelo (Residuos)**

Verifica por separado los supuestos teóricos del modelo sobre los residuos de `modelo_tarea4`:

#### **5.1 Diagnóstico Gráfico Integral**
**Instrucciones:** Utiliza `check_model()` de la librería `performance` para inspeccionar la normalidad y la homogeneidad de varianza gráficamente.

```{r paso5_1}
# [Escribe tu código para el diagnóstico gráfico automatizado de residuos aquí]
# check_model(modelo_tarea4, check = c("normality", "homogeneity"))
```

#### **5.2 Prueba Formal de Normalidad**
**Instrucciones:** Extrae los residuos de `modelo_tarea4` y evalúa cuantitativamente la normalidad mediante la prueba de `shapiro.test()`.

```{r paso5_2}
# [Escribe tu código para evaluar la normalidad mediante Shapiro-Wilk aquí]
# residuos_tarea4 <- residuals(___)
# shapiro.test(residuos_tarea4)
```

#### **5.3 Prueba Formal de Homocedasticidad**
**Instrucciones:** Crea la interacción categórica de tratamientos y evalúa si existe homogeneidad de varianzas mediante la prueba de `LeveneTest()` (de la librería `DescTools`).

```{r paso5_3}
# [Escribe tu código para evaluar la homocedasticidad mediante LeveneTest aquí]
# datos_tarea4$Tratamiento_Combinado <- interaction(datos_tarea4$Semilla, datos_tarea4$Espaciamiento)
# LeveneTest(Altura_cm ~ Tratamiento_Combinado, data = ___)
```

---

### **Paso 6: Comparación de Medias mediante Tukey HSD**

**Instrucciones:** Si la interacción `Semilla:Espaciamiento` resultó significativa en la tabla ANOVA, ejecuta la prueba post-hoc de Tukey HSD para las combinaciones de factores utilizando la función `HSD.test()` de `agricolae`. Guarda el resultado en `tukey_tarea4` e imprime el agrupamiento en consola.

```{r paso6}
# [Escribe tu código para ejecutar el test Tukey HSD aquí]
# tukey_tarea4 <- HSD.test(modelo_tarea4, c("Semilla", "Espaciamiento"), group = TRUE, console = TRUE)
```

---

### **Paso 7: Visualización Avanzada de Medias y Letras de Tukey**

#### **7.1 Gráfica Básica (Nativa)**
**Instrucciones:** Dibuja la gráfica rápida nativa aplicando la función `plot()` sobre el objeto `tukey_tarea4`.

```{r paso7_1}
# [Escribe tu código para generar la gráfica nativa de Tukey aquí]
# plot(tukey_tarea4, variation = 'SE', col = 'lightgreen', main = 'Tukey HSD: Tarea Semilla * Espaciamiento')
```

#### **7.2 Gráfica Premium con ggplot2**
**Instrucciones:** Extrae los promedios y errores estándar de `tukey_tarea4` y construye un gráfico de barras premium con ggplot2. Añade las barras de error estándar de la media (EEM) y dibuja las letras de Tukey sobre cada barra.

```{r paso7_2}
# [Escribe tu código para elaborar la visualización premium de ggplot2 aquí]
# df_tukey_t4 <- data.frame(
#   Tratamiento = rownames(tukey_tarea4$means),
#   Media = tukey_tarea4$means$Altura_cm,
#   SD = tukey_tarea4$means$std,
#   Rep = tukey_tarea4$means$r
# )
# 
# # Cálculo de las barras de error (Error Estándar de la Media)
# df_tukey_t4$EEM <- df_tukey_t4$SD / sqrt(df_tukey_t4$Rep)
# df_tukey_t4$Grupo <- tukey_tarea4$groups[rownames(df_tukey_t4), 'groups']
# 
# # Gráfico premium con ggplot2
# ggplot(df_tukey_t4, aes(x = Tratamiento, y = Media, fill = Tratamiento)) +
#   geom_bar(stat = 'identity', color = 'black', alpha = 0.75, width = 0.5) +
#   geom_errorbar(aes(ymin = Media - EEM, ymax = Media + EEM), width = 0.15, size = 0.8) +
#   geom_text(aes(label = Grupo, y = Media + EEM + 0.3), size = 6, fontface = 'bold') +
#   scale_fill_brewer(palette = 'Spectral') +
#   theme_minimal(base_size = 14) +
#   labs(
#     title = 'Altura Promedio por Combinación de Tratamientos (Semilla:Espaciamiento)',
#     subtitle = 'Letras distintas indican diferencias significativas (Tukey HSD, p < 0.05). Barras representan EEM.',
#     x = 'Tratamiento Combinado (Semilla : Espaciamiento)',
#     y = 'Altura Promedio (cm)'
#   ) +
#   theme(legend.position = 'none')
```

---

### **Paso 8: Cuestionario Final de Conclusiones Técnicas**

Responde a las siguientes preguntas analizando críticamente los resultados del ensayo de espaciamientos y semillas:

1.  **¿Existe una interacción estadísticamente significativa entre la Semilla y el Espaciamiento en la altura de la planta ($p < 0.05$)? ¿Qué interpretación física o agronómica le das a esta interacción?**
    *Respuesta:*
2.  **De acuerdo al agrupamiento del test de Tukey, ¿cuál o cuáles combinaciones de Semilla y Espaciamiento producen plantas significativamente más altas? Justifica basándote en las letras de rango.**
    *Respuesta:*
3.  **¿La textura del suelo (Bloques) resultó significativa en el ANOVA? ¿Fue adecuado bloquear el terreno experimental por textura o se habría obtenido más potencia estadística usando un DCA simple?**
    *Respuesta:*
4.  **¿Los supuestos de normalidad y homocedasticidad se cumplieron de manera satisfactoria para los residuos de este modelo? Argumenta tu respuesta citando los valores de p obtenidos en Shapiro-Wilk y Levene.**
    *Respuesta:*